臺灣士林地方法院刑事判決
111年度金訴字第398號
公  訴  人  臺灣士林地方檢察署檢察官
被      告  王淇民




上列被告因違反洗錢防制法等案件，經檢察官提起公訴（111年
度偵字第11631號），因被告於本院準備程序中就被訴事實為有
罪之陳述，經告知被告簡式審判程序之旨，並聽取檢察官、被告
之意見後，本院合議庭裁定由受命法官獨任依簡式審判程序審理
，判決如下：
    主  文
王淇民犯如附表「罪名及宣告刑」欄所示之罪，各處如附表「罪
名及宣告刑」欄所示之刑。應執行有期徒刑壹年肆月。
    事實及理由
一、查本案被告王淇民所犯之罪，其法定刑係刑事訴訟法第273
    條之1第1項所定死刑、無期徒刑、最輕本刑為3年以上有期
    徒刑以外之罪，亦非高等法院管轄第一審案件，被告於本院
    審理中就被訴事實為有罪之陳述，經告知被告簡式審判程序
    之旨，並聽取檢察官、被告之意見後，由本院合議庭裁定進
    行簡式審判程序，依刑事訴訟法第273條之2規定，本件證據
    調查，不受同法第159條第1項、第161條之2、第161條之3、
    第163條之1及第164條至第170條規定之限制，合先敘明。
二、本件犯罪事實及證據，除均引用檢察官起訴書之記載（如附
    件）外，另更正及補充如下：
　㈠起訴書附表編號2、3「詐術」欄所載「告訴人黃雅珮」、「
    告訴人陳威宏」應更正為「被害人黃雅珮」、「被害人陳威
    宏」。
　㈡證據部分補充：被告王淇民於本院民國111年7月27日準備程
    序及審理中所為之自白。
三、論罪科刑：
　㈠核被告就起訴書附表編號1至3所為，均係犯刑法第339條之4
    第1項第2款之三人以上共同詐欺取財罪、洗錢防制法第14條
    第1項之一般洗錢罪。被告與「達叔」及其他不詳詐欺集團
    成員，就起訴書附表編號1至3所示各次犯行，均有犯意聯絡
    及行為分擔，均應論以共同正犯。 　 
　㈡被告就起訴書附表編號1至3所為，均係以一行為同時觸犯三
    人以上共同詐欺取財罪及洗錢罪，為想像競合犯，均應依刑
    法第55條規定，各從一重之三人以上共同詐欺取財罪處斷。
　㈢按洗錢防制法第16條第2項規定：「犯前2條之罪，在偵查或
    審判中自白者，減輕其刑。」查本件被告於本院審理時，就
    本案洗錢犯行，業已自白不諱，均應依洗錢防制法第16條第
    2項規定減輕其刑。
  ㈣被告就起訴書附表編號1至3所示之犯行，犯罪時間不同，且
    造成不同被害人財產法益受損，犯意各別，行為互殊，應予
    分論併罰。
　㈤又被告有如起訴書犯罪事實欄一所載前案科刑及執行情形，
    此有臺灣高等法院被告前案紀錄表1份附卷可稽，其於前案
    受有期徒刑執行完畢後，5年以內故意再犯本件有期徒刑以
    上之罪，依刑法第47條第1項規定，固為累犯，然衡酌被告
    前案係施用毒品案件，與本案違反洗錢防制法等之犯罪類型
    並不相同，兩者之關聯性不高，若據此加重其刑，罪刑之間
    似不相當，亦難憑此推論被告有何特別惡性，本院復已將被
    告之犯罪前科與執行情形，列為相關量刑因素之一，參酌司
    法院大法官會議釋字第775號解釋意旨，本院認尚無依刑法
    第47條第1項之規定加重其刑之必要，附此敘明。
　㈥爰審酌被告不思以合法途徑賺取錢財，竟加入詐欺集團擔任
    車手之工作，致使本案詐欺集團之詐欺取財犯行得以遂行，
    更製造金流之斷點，影響財產交易秩序，徒增檢警機關追查
    集團上游成員真實身分之難度，犯罪所生危害非輕，所為應
    予非難，惟念及被告犯後坦承犯行，態度尚佳，且其於本案
    犯行分工參與程度上，僅係擔任車手，並無具體事證顯示其
    係該犯罪團體之主謀或主要獲利者，亦非直接向被害人等施
    行詐術之人，尚非處於詐欺集團核心地位，兼衡被告之素行
    、犯罪動機、目的、手段、自陳國中肄業之教育智識程度、
    曾從事看護工、工地工人之工作、平均月收入約3萬5,000元
    至4萬元、未婚、尚有高齡母親待其扶養之家庭生活經濟狀
    況（見本院111年度金訴字第398號卷【下稱本院卷】第80、
    81頁）等一切情狀，分別量處如附表編號1至3所示之刑，並
    定其應執行刑如主文所示，以資懲儆。　
四、沒收部分：
  ㈠按犯罪所得，屬於犯罪行為人者，沒收之，於全部或一部不
    能或不宜執行沒收時，追徵其價額，刑法第38條之1 第1 項
    前段、第3 項定有明文。次按沒收，除有特別規定者外，於
    裁判時併宣告之；違禁物或專科沒收之物得單獨宣告沒收；
    宣告多數沒收者，併執行之，刑法第40條第1 項、第2 項、
    第40條之2 第1 項分別定有明文。依此次修法之修正總說明
    以及相關修正條文立法理由中一再闡釋「沒收為具獨立性之
    法律效果，此次沒收體制之修正，與現行法將沒收列為從刑
    之立法體例已有不同」，是原審判實務於一罪一罰時，將本
    為從刑之沒收置於各該犯罪主刑之下各別宣告沒收，已因上
    開規定修正勢需調整；此復由104 年12月17日修正之刑法第
    51條所規定，數罪併罰，分別宣告其罪之刑，依該條各款定
    其應執行者，已將沒收部分予以刪除之旨；再由105 年5 月
    27日修正之刑事訴訟法第309 條第1 款，亦將沒收主文特予
    區別記載等旨，亦可得知新法具有獨立效果而非從刑之沒收
    ，已不再從屬於各罪主刑宣告之下，而應分別認定並獨立於
    主刑項下而為宣告，先予敘明。又按沒收係以犯罪為原因而
    對於物之所有人剝奪其所有權，將其強制收歸國有之處分；
    犯罪所得之沒收、追繳或追徵，在於剝奪犯罪行為人之實際
    犯罪所得（原物或其替代價值利益），使其不能坐享犯罪之
    成果，其重點置於所受利得之剝奪，故無利得者自不生剝奪
    財產權之問題，參諸民事法上多數利得人不當得利之返還，
    並無連帶負責之適用，因此即令二人以上共同犯罪，關於犯
    罪所得之沒收、追繳或追徵，亦應各按其利得數額負責，並
    非須負連帶責任，有關共同正犯犯罪所得之沒收、追繳或追
    徵，最高法院向採之共犯連帶說，業經最高法院104 年度第
    13次刑事庭會議決議不再援用供參考，並改採應就各人分受
    所得之數為沒收，追徵亦以其所費失者為限之見解，是共同
    正犯各人有無犯罪所得，或其犯罪所得之多寡，應由事實審
    法院綜合卷證資料及調查所得認定之（最高法院104 年度第
    13次刑事庭會議決議、104年度台上字第3146號判決意旨參
    照）。查被告擔任車手提領款項，均已交回詐欺集團成員而
    非由其支配，卷內復查無證據足認被告就上開詐得財物與所
    屬詐欺集團成員間，有事實上共同處分權限，自無從就詐得
    款項部分宣告沒收及追徵其價額。又被告於本院審理時供稱
    ：本案我沒有拿到報酬等語（見本院卷第73頁），復查卷內
    亦無證據足認被告曾因本案犯行而自詐欺集團成員獲取報酬
    ，自無庸諭知沒收或追徵其價額。
  ㈡又按犯洗錢防制法第14條之罪，其所移轉、變更、掩飾、隱
    匿、收受、取得、持有、使用之財物或財產上利益，沒收之
    ，洗錢防制法第18條第1 項前段定有明文。關於犯罪行為人
    犯洗錢防制法第14條之罪，其所掩飾、隱匿之財物本身僅為
    洗錢之標的，難認係供洗錢所用之物，故洗錢行為之標的除
    非屬於前置犯罪之不法所得，而得於前置犯罪中予以沒收者
    外，既非本案洗錢犯罪之工具及產物，亦非洗錢犯罪所得，
    尤非違禁物，尚無從依刑法沒收規定予以宣告沒收，自應依
    上開第18條第1 項前段規定予以宣告沒收。且此規定係採義
    務沒收主義，祇要合於前述規定，法院即應為相關沒收之諭
    知，然該洗錢行為之標的是否限於行為人者始得宣告沒收，
    法無明文，是從有利於被告之認定，倘法條並未規定「不問
    屬於犯罪行為人與否均沒收」時，自仍以屬於被告所有者為
    限，始應予沒收。查本案被告實際取得之款項，係屬洗錢之
    標的，且已轉交詐欺集團上游，業經本院認定如前，該部分
    款項即非被告所有，亦無事實上處分權限，揆諸上開說明，
    自無從依洗錢防制法第18條第1 項前段規定宣告沒收或追徵
    。
據上論斷，應依刑事訴訟法第273條之1第1項、第299條第1項前
段、第310條之2、第454條第2項，判決如主文。
本案經檢察官詹于槿提起公訴，檢察官謝榮林到庭執行職務。
中　　華　　民　　國　　111 　年　　8 　　月　　15　　日
                  刑事第四庭　　法  官  錢衍蓁
以上正本證明與原本無異。
因疫情而遲誤不變期間，得向法院聲請回復原狀。
如不服本判決應於收受送達後20日內向本院提出上訴書狀，並應
敘述具體理由。其未敘述上訴理由者，應於上訴期間屆滿後20日
內向本院補提理由書( 均須按他造當事人之人數附繕本) 「切勿
逕送上級法院」。因疫情而遲誤不變期間，得向法院聲請回復原
狀。
                                書記官  周佳誼
中　　華　　民　　國　　111 　年　　8 　　月　　15　　日
附錄本案論罪科刑法條全文：
洗錢防制法第2條
本法所稱洗錢，指下列行為：
一、意圖掩飾或隱匿特定犯罪所得來源，或使他人逃避刑事追訴
     ，而移轉或變更特定犯罪所得。
二、掩飾或隱匿特定犯罪所得之本質、來源、去向、所在、所有
     權、處分權或其他權益者。
三、收受、持有或使用他人之特定犯罪所得。

洗錢防制法第14條
有第二條各款所列洗錢行為者，處7 年以下有期徒刑，併科新臺
幣5 百萬元以下罰金。
前項之未遂犯罰之。
前二項情形，不得科以超過其特定犯罪所定最重本刑之刑。

中華民國刑法第339條之4
犯第339 條詐欺罪而有下列情形之一者，處1 年以上7 年以下有
期徒刑，得併科1 百萬元以下罰金：
一、冒用政府機關或公務員名義犯之。
二、三人以上共同犯之。
三、以廣播電視、電子通訊、網際網路或其他媒體等傳播工具，
     對公眾散布而犯之。
前項之未遂犯罰之。

附表：
編號 犯罪事實 罪名及宣告刑 1 如起訴書附表編號1所示 王淇民犯三人以上共同詐欺取財罪，累犯，處有期徒刑壹年貳月。 2 如起訴書附表編號2所示 王淇民犯三人以上共同詐欺取財罪，累犯，處有期徒刑壹年參月。 3 如起訴書附表編號3所示 王淇民犯三人以上共同詐欺取財罪，累犯，處有期徒刑壹年壹月。